臺灣高等法院刑事裁定
109年度抗字第1800號
抗  告  人
即  被  告  張素珍



上列抗告人即被告因違反毒品危害防制條例案件，不服臺灣臺北
地方法院108年度訴字第283號，中華民國109年9月1日裁定，提
起抗告，本院裁定如下：
    主  文
原裁定撤銷。
    理  由
一、㈠刑事訴訟法第303條第1款規定，案件有起訴之程序違背規
    定之情形者，應諭知不受理之判決。此所稱之起訴之程序違
    背規定，係指檢察官提起公訴之訴訟行為於程序上有違法律
    之規定而言。而提起公訴之訴訟行為是否於程序上有違法律
    規定，原則上，固是以起訴時所存在之事項及法律規定為判
    斷，惟檢察官起訴後始發生之情事變更事由，致法院不能為
    實體審理及判決亦屬「起訴之程序違背規定」。㈡最高法院
    刑事大法庭於民國109年11月18日以109年度台上大字第3826
    號裁定宣示：109年1月15日修正公布、同年7月15日施行之
    毒品危害防制條例（下稱毒品條例）第20條第3項規定，犯
    第10條之罪於觀察、勒戒或強制戒治執行完畢釋放後，3年
    後再犯第10條之罪者，適用本條前2項之規定。上開所謂「3
    年後再犯」，只要本次再犯（不論修正施行前、後）距最近
    1次觀察、勒戒或強制戒治執行完畢釋放，已逾3年者，即該
    當之，不因其間有無犯第10條之罪經起訴、判刑或執行而受
    影響。㈢毒品條例本次修正，對於施用毒品者既強調「治療
    勝於處罰」、「醫療先於司法」之刑事政策，強化觀察、勒
    戒或強制戒治處分、命附條件緩起訴處遇措施與監禁刑罰間
    之交替運用，使之相互輔助補充，剛柔並濟，力助施用毒品
    者重生。尤以新修正之毒品條例第24條之命附條件緩起訴處
    遇，係考慮施用毒品者之成癮性、施用動機或生活環境各有
    不同，修正前之本條僅列附命完成戒癮治療一途之處遇模式
    ，對於例如偶然出於好奇施用，但家庭生活環境正常並無毒
    癮之施用者，若不分個案情節、無論有無醫療必要，一律施
    以戒癮治療，此種處遇模式顯然過於僵化而缺乏彈性，故除
    以往之「觀察、勒戒或強制戒治」及「附命完成戒癮治療緩
    起訴」雙軌制處遇外，更賦與檢察官得依個案情形，以刑事
    訴訟法第253條之2第1項第4至6款或第8款規定，給予施用毒
    品者義務勞務、繳納處分金、心理輔導、法治教育或其他預
    防再犯措施為附條件之緩起訴處分，俾使其能經由多元化之
    緩起訴處遇，能有效並適當戒除毒癮而徹底擺脫毒品危害。
    又機構外之命附條件緩起訴處遇相較於機構內之觀察、勒戒
    及強制戒治而言，前者乃結合醫師、觀護人、社工心理諮商
    等不同領域之專業人員參與之治療措施，目的除在戒除施用
    毒品者身癮、心癮外，並使其能經由於機構外之社會參與及
    接觸，重新塑造生活紀律，改變病態行為，以達治療「病患
    性犯人」之效果；相較於後者於勒戒處所、戒治處所內之觀
    察、勒戒或強制戒治而言，仍不失為監禁治療，且其管理人
    員均為監所矯正人員，各處所之資源多寡、專業人才比例又
    不盡相同，未能跳脫「收容」功能大於「戒治」之刑罰樣貌
    。縱為屢犯施用毒品罪之成癮慣犯，倘其本次再犯後已自行
    赴醫療機構為戒癮或替代治療，並顯具成效，無論此次距最
    近1次觀察、勒戒或強制戒治執行完畢釋放是否已逾3年，於
    新修正毒品條例第24條尚未施行前，檢察官仍非不得視其個
    案情形為「附命完成戒癮治療緩起訴處分」，無庸逕向法院
    聲請觀察、勒戒甚而追訴處罰之必要，俾節省有用資源。準
    此，多方面之機構外處遇顯然優於機構內處遇。是在毒品未
    除罪化前，目前之刑事政策，應先落實「除刑不除罪」之各
    項政策，以司法監督施用毒品者機構外之社區戒癮治療為主
    ，機構內之戒癮治療為輔，只有不願參與社區治療或治療無
    效者，始以監禁為最後手段。㈣法院於解釋、適用本次毒品
    條例上開修正條文時，允宜遵循醫療專業及刑事政策，保障
    施用毒品者為病患性犯人之健康權，兼顧保護社會安全及恪
    遵正當法律程序，確保法治國公平法院之具體實現。又本於
    權力分立原則，法院對檢察官職權行使，應予以尊重，雖非
    謂不得為適度之司法審查，惟對於施用毒品者本次所犯如距
    最近1次觀察、勒戒或強制戒治執行完畢釋放後，已逾3年者
    ，檢察官既得本於立法者所賦與之職權裁量是否聲請法院裁
    定觀察、勒戒或為命附條件（現行法僅能附命完成戒癮治療
    ）緩起訴處分之多元化處遇，即聲請法院裁定機構內之觀察
    、勒戒並非檢察官所得採取之唯一途徑，法院自不能僭越檢
    察官之職權，逕對施用毒品者裁定應予觀察、勒戒或強制戒
    治。雖修正後之毒品條例第35條之1第2款規定：「審判中之
    案件，由法院或少年法院（地方法院少年法庭）依修正後規
    定處理；依修正後規定應為不起訴處分或不付審理之裁定者
    ，法院或少年法院（地方法院少年法庭）應為免刑之判決或
    不付審理之裁定。」另該條款之立法說明亦謂：「若該等案
    件於修正施行前已繫屬於法院或少年法院（地方法院少年法
    庭）者，『為求程序之經濟，法院或少年法院（地方法院少
    年法庭）應依修正施行後之規定處理，即應依職權為觀察、
    勒戒或強制戒治之裁定』」等語，似欲透過立法說明由法院
    依職權裁定觀察、勒戒或強制戒治，以替代第20條第1項、
    第2項所定應由檢察官提出觀察、勒戒或強制戒治之聲請，
    惟若檢察官之「起訴之程序違背規定」，法院當不能「為求
    程序之經濟」便宜行事，而應嚴守程序上之正義，尊重檢察
    官之裁量權，並保障施用毒品者能獲得妥適並完善治療或其
    他有利戒毒途徑處遇之機會（最高法院109年度台上字第382
    6號判決意旨參照）。
二、原審認定抗告人即被告甲○○前因施用毒品案件，經臺灣臺北
    地方法院以91年度毒聲字第2083號裁定送觀察、勒戒後，認
    有繼續施用毒品之傾向，經同法院以91年度毒聲字第2368號
    裁定令入戒治處所施以強制戒治，嗣於92年11月3日停止戒
    治並付保護管束，於同年月14日保護管束期滿未經撤銷，視
    為強制戒治執行完畢，並由臺灣臺北地方檢察署檢察官以93
    年度戒毒偵字第7號為不起訴處分確定。後又再犯施用毒品
    罪經法院判處罪刑。詎其竟又基於施用第一級、第二級毒品
    之犯意，於107年9月18日5時許，在新北市○○區○○路0段00巷
    0號2樓，以針筒注射方式施用第一級毒品海洛因1次，另以
    第二級毒品甲基安非他命放入吸食器內燒烤生煙之方式，施
    用第二級毒品1次，案經檢察官於上開毒品條例施行前起訴
    並繫屬於原審法院。原審因而逕依職權裁定被告送勒戒處所
    觀察、勒戒，固非無見。惟被告本次施用第一級、第二級毒
    品時間為107年9月18日，距其最近1次強制戒治執行完畢釋
    放，已逾3年，縱其間曾於94、95、98、99、102、104年間
    多次因犯施用第一級或第二級毒品罪，經起訴、判刑或執行
    ，依前開說明，仍應依修正後之毒品條例第20條第3項、現
    行第24條等規定，由檢察官基於一次性之整體規劃而重啟處
    遇程序，視被告個案情形，是否適合「觀察、勒戒或強制戒
    治」或給予「附命完成戒癮治療緩起訴處分」之機會。檢察
    官逕予提起公訴，法院無從替代檢察官為上開合義務性之裁
    量處遇，應認本件起訴程序違背規定，且無從補正，原審逕
    依職權裁定被告觀察、勒戒，自有未合。被告抗告意旨雖未
    指摘及此，然原裁定既有上開可議之處，自屬無可維持，應
    由本院將原裁定撤銷。又因此部分自始未據檢察官聲請，故
    本院僅將原裁定撤銷，不另為發回或其他諭知，而應由原審
    法院另為適法之處理，附此敘明。
據上論斷，應依刑事訴訟法第413條，裁定如主文。
中　　華　　民　　國　　110 　年　　1 　　月　　6 　　日
                  刑事第十六庭  審判長法　官  葉騰瑞
                                      法　官  廖紋妤
                                      法　官  陳芃宇
以上正本證明與原本無異。
不得再抗告。
                                      書記官  李佳芬
中　　華　　民　　國　　110 　年　　1 　　月　　6 　　日